【裁判字號】    90,上更(一),385
【裁判日期】    901112
【裁判案由】    偽造文書等
【裁判全文】
臺灣高等法院刑事判決                          九十年度上更(一)字第三八五號
    上  訴  人
    即  被  告  丁○○
    選任辯護人  邱朝象
右上訴人因偽造文書等案件，不服臺灣臺北地方法院八十六年度訴字第一二六二號，
中華民國八十七年五月十五日第一審判決（起訴案號：臺灣臺北地方法院檢察署八十
六年度偵字第三九一一號），提起上訴，本院判決後，經最高法院發回，本院更為判
決如左：
    主  文
原判決撤銷。
丁○○連續行使偽造私文書，足以生損害於他人，處有期徒刑肆月，如易科罰金以
佰元折算壹日。
    事  實
一、丁○○原擔任設於臺北市○○○路○段一一二號三樓之前泛亞太衛星股份有限公
    司（下稱泛亞太公司）之總經理，乙○○則自民國八十四年七月十一日起至八十
    五年六月十三日止，擔任泛亞太公司之董事長。泛亞太公司於八十五年三月二十
    二日開立以該公司為發票人，票號0000000號，發票日為八十五年十一月
    二十日，面額新臺幣（下同）一百四十二萬四千零六十一元之支票乙紙（下稱系
    爭支票），連同另三紙支票交付華馨文化事業有限公司（下稱華馨公司），用以
    支付產品貨款及播映版權費。緣系爭支票票期長達九月，華馨公司負責人王良智
    遂於八十五年四月間某日，前往泛亞太公司，要求系爭支票應有董事長乙○○之
    背書，以確保屆期票款得獲兌付。乃丁○○明知乙○○並未授權其為背書，竟為
    使華馨公司願意接受系爭支票，而委請不知情之泛亞太公司員工甲○○持往囑請
    不知情之副總經理戊○○蓋具彼所保管之乙○○私章於系爭支票背面以為背書，
    而偽造乙○○之背書後，交由丁○○持交不知情之王良智收受，足以生損害於乙○○。嗣王良智為清償丁○○個人之廣告費，而將系爭支票轉交予丁○○收執。
    丁○○竟基於承前行使偽造私文書之概括犯意，再持系爭支票向林永慶調借同面
    額之現款，林永慶因誤信支票業據乙○○背書，遂如數借款予丁○○。至八十五
    年十月十五日，林永慶查悉泛亞太公司之支票帳戶業於同年月八月十六日經列為
    拒絕往來戶，遂發函向乙○○求償，乙○○始得知上情。
二、案經乙○○訴請臺灣臺北地方法院檢察署檢察官偵查起訴。
    理  由
一、訊據上訴人即被告丁○○對於前開應華馨公司負責人王良智之請，委由甲○○持
    系爭支票囑請戊○○蓋具彼所保管之告訴人乙○○私章於系爭支票背面以為背書
    後，交予王良智；嗣王良智將系爭支票轉交予其以為清償舊欠之用，其再持向林
    永慶調借同面額之現款等情，固坦承屬實，然否認有偽造乙○○之背書，及向林
    永慶詐借款項犯行。辯稱：乙○○之背書係保管該枚私章之戊○○所蓋具，並非
    其所偽造；又該項背書並非其所為，其自王良智處取得系爭支票時，即有乙○○
    之背書，其持向林永慶調借款項，自無不法所有之意圖云云。惟按逾越所賦予之
    權限，而以本人（授予代理權之本人）名義作成文書時，就其逾越之部分，既無
    制作之權，自仍不失為偽造之行為。經查：
（一）乙○○於擔任泛亞太公司董事長期間，僅代表公司簽發支票，從未以個人身分
      為背書等情，已據乙○○於告訴狀內載明（見偵查卷第二頁）。證人即曾獲授
      權保管乙○○私章之丙○○於本院更審受命法官調查時證稱：未曾使用乙○○
      之私章蓋具在開支票、傳票以外之文件（見本院更字卷附九十年九月十四日訊
      問筆錄）。則乙○○並未授權被告可以乙○○之私章為泛亞太公司簽發之系爭
      支票背書一事，應可認定屬實。
（二）被告為泛亞太公司總經理，華馨公司負責人係以系爭支票票期過長，要求加上
      董事長之私人背書後，始願接受。被告乃應王良智要求，委由甲○○囑請戊○○蓋具乙○○私章而為背書後，交回王良智收受等情，業據被告供承屬實，核
      與證人王良智、甲○○所證情節相符（見偵查卷第五十六頁背面、第四十七頁
      ，原審卷一第二十五頁，本院更字卷附九十年十月十六日訊問筆錄），並有系
      爭支票附卷可憑（見偵查卷第十二頁）。此項蓋章背書行為，被告並未徵得乙○○之同意，亦為被告所不爭，則其所為，仍應負偽造私文書之責，亦屬當然
      。
（三）證人戊○○雖否認蓋章背書，指稱伊僅保管泛亞太公司章，至於乙○○私章係
      丙○○所保管，伊從未蓋具乙○○之私章以為背書云云（見偵查卷第四十八頁
      背面至第四十九頁）。然查，泛亞太公司章原由戊○○保管，乙○○私章則由
      丙○○保管，至八十五年四月初，丙○○曾將乙○○私章交給戊○○保管等情
      ，已據證人丙○○證實（見偵查卷第四十九頁背面）。且查，證人戊○○於偵
      查中所提出之個人記事本影本（見偵查卷第五十九頁），亦載有八十五年四月
      八日「公司章＆董事長章交陳總轉玖順藍先生」字樣。可見，戊○○在八十五
      年四月初，確曾負責保管乙○○私章無誤。因本件事涉偽造乙○○之背書刑責
      ，證人戊○○之證詞於己存有相當之利害關係，自難期證詞之內容真實，惟亦
      不足憑此即否定乙○○之私章係在戊○○保管期間，由戊○○依被告之指示而
      蓋具之事實。公訴人據證人戊○○之證詞及前開記事簿之記載，逕認係被告在
      取得戊○○交付之乙○○私章後，擅自在王良智所付予之系爭支票背面蓋具乙○○私章以偽造背書，自有未洽。
（四）至於被告持已有乙○○背書之系爭支票，向林永慶調借同面額款項，林永慶係
      因見及乙○○之背書章與發票人欄所蓋具之印章一致，誤信乙○○本人背書，
      故同意借款等情，業經證人林永慶證實，並有林永慶發給乙○○之存證信函附
      卷足稽（見本院上訴字卷第六十七至六十八頁、偵查卷第十至十一頁）。被告
      既偽造該項乙○○背書在先，再持以借款，使林永慶誤信背書為真，而同意借
      款，顯有為自己不法所有之意圖，並有施用詐術無誤。
    綜上所述，被告所辯云云，無非事後卸責飾詞，不足採信。其有右開犯行，事證
    業臻明確，堪以認定，應予依法論科。又本件事證已明，其餘於事實認定不生影
    響之證據，不再一一予以指駁，併予敘明。
二、按偽造支票背書，在票據法上係表示對支票負擔保責任之意思，為法律規定之文
    書，並非依習慣表示一定用意之證明，而其此項行為，足以生損害於他人，故應
    成立偽造私文書罪（最高法院七十年臺上字第二一六二號判例意旨參照）。被告
    利用不知情之甲○○、戊○○偽造乙○○之背書，先持以行使交予不知情王良智
    ，而自王良智處收受系爭票後，復持以交付林永慶，詐借款項之犯行，核其所為
    ，係犯刑法第二百十六條、第二百十條之行使偽造私文書罪及第三百三十九條第
    一項之詐欺取財罪。偽造私文書之低度行為，為行使之高度行為所吸收，不另論
    罪。有關偽造私文書部分，係利用之不知情者為之，為間接正犯。又其持票向林
    永慶詐借款項部分，所犯行使偽造私文書罪與詐欺取財罪間，有方法結果之牽連
    關係，為牽連犯，應從較重之行使偽造私文書罪論處。而其先後兩次行使偽造私
    文書犯行，時間緊接，手段相若，而犯同一罪名，顯係基於概括之犯意為之，為
    連續犯，應依刑法第五十六條規定以一罪論，並加重其刑。原審據以論科，固非
    無見，被告上訴意旨否認犯罪，為無理由。然有關乙○○之背書係被告利用不知
    情者所犯，為間接正犯，並非被告自為，原審誤為與公訴意旨相同之認定，認係
    被告於收得王良智交付之系爭支票後，利用自己持有乙○○私章之機會，予以偽
    造，尚有未妥，應由本院予以撤銷改判。爰審酌被告之品行、犯罪之動機、目的
    、手段、所詐得之款項、所生損害，及其犯罪後之態度等一切情狀，量處如主文
    所示之刑，並諭知易科罰金之折算標準。
據上論斷，應依刑事訴訟法第三百六十九條第一項前段、第三百六十四條、第二百九
十九條第一項前段，刑法第五十六條、第二百十六條、第二百十條、第三百三十九條
第一項、第五十五條、第四十一條第一項前段，罰金罰鍰提高標準條例第一條前段、
第二條，判決如主文。
本案經檢察官謝英民到庭執行職務。
中      華      民      國    九十    年    十一    月      十二      日
                              臺灣高等法院刑事第五庭
                                  審判長法  官  趙  功  恆
                                        法  官  楊  貴  雄
                                        法  官  林  立  華
右正本證明與原本無異。
如不服本判決應於收受送達後十日內向本院提出上訴書狀，其未敘述上訴之理由者並
得於提起上訴後十日內向本院補提理由書（均須按他造當事人之人數附繕本）。
                                        書記官  廖  月  女
中      華      民      國    九十    年    十一    月      十二      日
附錄：本判決論罪科刑法條全文
刑法第二百十條：
偽造、變造私文書，足以生損害於公眾或他人者，處五年以下有期徒刑。
刑法第二百十六條：
行使第二百十條至第二百十五條之文書者，依偽造、變造文書或登載不實事項或使登
載不實事項之規定處斷。
刑法第三百三十九條第一項：
意圖為自己或第三人不法之所有，以詐術使人將本人或第三人之物交付者，處五年以
下有期徒刑、拘役或科或併科一千元以下罰金。（罰金額度已提高為十倍）


司法院資訊處製作；財團法人民間司法改革基金會備份。
